最高法院刑事判決　　　　　　　　　　　　　　　　九十一年度台非字第一四三號
　　上　訴　人　最高法院檢察署檢察總長
　　被　　　告　甲○○
右上訴人因被告業務過失致人於死等罪案件，對於台灣高等法院台中分院中華民國九
十年十二月十九日第二審確定判決（八十九年度上訴字第二四一二號，起訴案號：台
灣台中地方法院檢察署八十八年度偵字第二０三四三、二一六五六號），認為部分違
法，提起非常上訴，本院判決如左：
    主  文
原判決關於甲○○違反公司法部分撤銷。
    理  由
非常上訴理由稱：「一按判決不適用法則或適用不當者，為違背法令；又未受請求之
事項予以判決者，其判決當然違背法令。刑事訴訟法第三百七十八條、第三百七十九
條第十二款分別定有明文。本件原確定判決認被告甲○○係晟翔建設股份有限公司（
下稱晟翔公司）之負責人，民國七十九年間甲○○向案外人胡啟豐等十五人購得坐落
於台中縣大里市○○路○○段地號第八九、九一、七七｜三、七九｜二、九０、九二
、七八｜二、七八｜三號等筆土地，以胡啟豐（煒）、甲○○等六人為起造人，委託
陳永安、紀呈賢建築師就上開建築基地上設計地下二層、地上十二層，部分為挑高設
計，採用筏式基礎，分為Ａ、Ｂ、Ｃ三棟，為屬供多數人使用之集合性建築物，名為
台中大里王朝社區。甲○○為圖取不法利益，明知『建物營造業務』非晟翔公司登記
營業項目及依據法律規定建物承造人限於營造業，晟翔公司依法不得自行興建建築物
，竟為獲取更大利潤，決定自行僱請包商動工興建，擅自經營公司登記範圍以外之建
物營造業務……，有違公司法規定而對被告甲○○處以有期徒刑陸月之判決，且認此
部分與經第一審判決並經合法上訴之業務過失致死等部分，無實質上或裁判上一罪關
係，而予分論併罰。惟查檢察官起訴事實及第一審記載犯罪事實並未有『甲○○明知
（建物營造業務）非晟翔公司登記營業項目及依據法律規定建物承造人限於營造業，
晟翔公司依法不得自行興建建築物，竟為獲取更大利潤，決定自行僱請包商動工興建
，擅自經營公司登記範圍以外之建物營造業務，有違公司法規定』之認定及判決。該
違反公司法部分，並未經第一審判決，且該部分與經第一審判決並經合法上訴之業務
過失致死等部分，無實質上或裁判上一罪關係，本不得加以判決。詎原判決未察，竟
對未受請求之事項予以判決，顯有訴外裁判之違法。二案經確定，且對被告不利，爰
依刑事訴訟法第四百四十一條、第四百四十三條提起非常上訴，以資糾正」等語。
本院按除刑事訴訟法有特別規定外，未受請求之事項予以判決者，其判決當然違背法
令，同法第三百七十九條第十二款定有明文。本件檢察官起訴犯罪事實並未包括「被
告甲○○為晟翔建設股份有限公司（下稱晟翔公司）負責人，另行起意，違反公司不
得經營登記範圍以外之業務」之犯行，有該起訴書可憑，乃原判決竟於事實欄內認定
「甲○○為圖取不法利益，明知『建物營造業務』非晟翔公司登記營業項目及依據法
律規定建物承造人限於營造業，晟翔公司依法不得自行興建建築物，竟為獲取更大利
潤，決定自行僱請包商動工興建，擅自經營公司登記範圍以外之建物營造業務」（見
原判決第三頁第八至十一行），於判決理由內論述「被告甲○○係晟翔公司負責人，
經營該公司登記範圍以外之建築營造業務，核其此部分行為，係違反公司法第十五條
第一項之規定，應依同條第三項論處」（見原判決第六十五頁倒數第三、二行）、「
被告所犯業務過失致死罪與違反公司法間犯意各別，犯罪構成要件復異，應分論併罰
」（見原判決第六十六頁倒數第三、二行），並於主文內諭知「甲○○公司負責人，
違反公司不得經營登記範圍以外之業務，處有期徒刑陸月」。揆之上開規定，原判決
關於論處被告甲○○違反公司法罪刑部分，顯有未受請求之事項予以判決之違背法令
。案經確定，且於被告不利，非常上訴意旨，執以指摘，洵有理由，應由本院將原判
決關於被告甲○○違反公司法部分撤銷，以資救濟。
據上論結，應依刑事訴訟法第四百四十七條第一項第一款但書，判決如主文。
中      華      民      國    九十一    年      六      月     十九     日
                              最高法院刑事第十庭
                                  審判長法官  林  增  福
                                        法官  邵  燕  玲
                                        法官  吳  昆  仁
                                        法官  陳  世  雄
                                        法官  惠  光  霞
      右正本證明與原本無異
                                              書  記  官
中      華      民      國    九十一    年      六      月    二十四    日
